【裁判字號】    99,台上,7765
【裁判日期】    991216
【裁判案由】    違反貪污治罪條例等罪
【裁判全文】
最高法院刑事判決            九十九年度台上字第七七六五號
上  訴  人  台灣高等法院檢察署檢察官
上  訴  人  
即  被  告  楊廣文
上列上訴人等因被告違反貪污治罪條例等罪案件，不服台灣高等
法院中華民國九十九年四月二十九日第二審更審判決（九十七年
度上更(二)字第一三八號，起訴案號：台灣新竹地方法院檢察署八
十七年度偵字第六七三０號，八十八年度偵字第三九五四號），
提起上訴，本院判決如下：
    主  文
上訴駁回。
    理  由
按刑事訴訟法第三百七十七條規定，上訴於第三審法院，非以判
決違背法令為理由，不得為之。是提起第三審上訴，應以原判決
違背法令為理由，係屬法定要件。如果上訴理由書狀並未依據卷
內訴訟資料，具體指摘原判決不適用何種法則或如何適用不當，
或所指摘原判決違法情事，顯與法律規定得為第三審上訴理由之
違法情形，不相適合時，均應認其上訴為違背法律上之程式，予
以駁回。本件檢察官上訴意旨略稱：(一)、原判決事實認定本件圖
利之金額最少新台幣（下同）「00000000」元，然而理由內卻說
明為「0000000」元（按顯然漏載最末之「0」阿拉伯數字），二
者相差達九百萬餘元，攸關量刑因素，自屬違誤。(二)、原判決理
由之內，先指出相關之楊世傑鄉長（已死亡，經第一審判決不受
理）和業者王湘茹（另案偵辦）期約賄賂，係犯貪污違背職務期
約賄賂罪名，而被告即另上訴人楊廣文所犯則係貪污違法圖利罪
名，故二楊非為共同正犯；卻又於量刑說明中，載為楊廣文係聽
從長官之指示而「共犯」本案之圖利罪等文，顯有判決理由前後
矛盾之違失。(三)、本件犯罪實與一般單純之長官、部屬、上、下
服從，不得已聽命行事之情形不同，楊廣文既係楊世傑之堂弟，
對於楊世傑之違法決定，原可勸阻或拒絕配合，乃竟不為，自難
認犯情有可憫之處，原審仍依刑法第五十九條規定予以減輕其刑
，非無法則適用不當之違法。楊廣文上訴意旨略謂：(一)、伊係自
民國八十七年三月二十五日始奉命接辦系爭之核發建商回填廢土
公函（下稱核准填土函）及棄置完成證明公函（下稱棄完證明）
事項，此由相關之辦案登記簿記載日期情形，足以證明（按其實
卷附之上揭二種公文書內，顯示楊廣文在八十七年二月九日、三
月三日已簽押、註明日期，承辦其事），是就此前之圖利情形，
例如原判決附表一編號一、十三、十六、十九及二十之核准填土
函與棄完證明；同表編號二、四、十四、十五、十七、十八之核
准填土函；附表二編號一、三、四至六、十一、十三、十八至二
十二之核准填土函；同表編號二、十、十二之核准填土函與棄完
證明，均非伊所為，原審既不加詳查，復逕行一概認為楊世傑所
圖利建商者，皆為楊廣文應共同負責之範圍，而未就其等究竟自
何日期開始具有犯意聯絡一情，詳加說明認定之理由，已有未盡
證據調查職責，與判決理由不備及矛盾之違誤。況原判決既認定
鄉公所無核發核准填土函及棄完證明之權能，則楊廣文所簽辦之
是類公文當屬無效，如何能有市場價值？尤以其中附表一編號十
一、十二部分，祇有棄完證明，而乏應配套之核准填土函，當難
單獨使用而不具效用、價值。原判決卻為相反認定，顯違經驗法
則。(二)、楊廣文和王湘茹或居中替楊世傑牽線之陳清茂（經另案
判罪並緩刑確定），素不相識，未曾在事前共同討論或合謀分工
，系爭公函亦非由楊廣文交付其等人員，原判決就該公文書登載
不實之事，認定楊廣文與其等具有共同犯罪之意思聯絡、行為分
擔，顯然違誤；又卷內既無任何書證足以證明王湘茹或陳清茂確
有將不實公函出售他人之情形，此攸關其等獲利數額之認定與楊
廣文違法圖利金額範圍，原審未加詳查，逕行認定為已經售出，
並獲取至少「00000000」元之不法利益，自和卷內書證不合，同
有未盡查證職責及理由矛盾之違誤。(三)、楊廣文已供明確因自家
農田整地，需用土方，原判決且認定楊廣文不知鄉長和建商勾結
之情，則楊廣文簽准各公文書，將系爭廢棄土方回填自家農田，
主觀上無非圖利「自己」，原判決卻論以貪污違法圖利「他人」
罪名，應有法則適用不當之違法各云云。惟查：(一)、證據之取捨
、證明力之判斷與事實之認定，俱屬事實審法院自由裁量判斷之
職權，此項職權之行使，倘不違背客觀存在之經驗法則或論理法
則，即不違法，觀諸刑事訴訟法第一百五十五條第一項規定甚明
。又同法第三百七十九條第十款所稱應於審判期日調查之證據，
係指與待證事實有重要關係，在客觀上認為有調查之必要性，為
認定事實、適用法律之基礎者而言，若事實業臻明確，自毋庸為
無益之查證，並無未盡證據調查職責之違法可言。再刑法共同正
犯行為人間之犯意聯絡，並不以直接者為限，其具有間接關係，
仍然成立。原判決主要係依憑楊廣文坦承任職於新竹縣五峰鄉鄉
公所，受其堂兄即鄉長楊世傑之指示，承辦核准填土函及棄完證
明業務之部分自白；證人即該鄉公所民政課課長王立言、財經課
課長朱逢祿、新竹縣政府環保局林國鈞課長一致供證：五峰鄉無
合法之垃圾衛生掩埋場、棄土場或廢土貯備場，該鄉公所依法不
能擅自核發相關證明公函，系爭核准填土函及棄完證明內容皆不
實在；同公所收發人員何德義證稱：系爭棄土申請案，雖以「林
福財」名義為之，卻悉由楊廣文親自送件，（不合一般公文作業
常情）；林福財直認：確將其名義之申請文件，完全授權楊廣文
代辦；王湘茹、陳清茂坦供：系爭核准填土函與棄完證明皆已出
售他人告罄各等語之證言；系爭棄土相關之申請書；顯示楊廣文
早在八十七年三月二十五日之前，已經承辦是類申請案，而所有
文書均未依一般公文流程，層送主管或課長審查、核稿，卻逕由
楊世傑核准、發文之簽呈、公函、核准填土函、棄完證明；台灣
省營建剩餘土石方資源處理商業同業公會聯合會敘明上揭棄完證
明於市場之價格為每立方米七十至九十元之查覆函；並衡以楊廣
文既係財經課人員，當知該課先前不曾核發是類公文書，乃竟自
己送件又受理，且簽報越級核定，尤其數量高達一九三五三五立
方米，遠超該鄉之垃圾容量等情況證據資料，乃認定楊廣文確有
如原判決事實欄所載之犯行，因而撤銷第一審關於楊廣文部分之
科刑判決，改判適用較有利之行為時刑法與裁判時之貪污治罪條
例，變更不利之起訴重罪名法條，依連續貪污圖利及共同登載不
實公文書等罪之牽連犯，從一重論處楊廣文以依法令服務於地方
自治團體所屬機關而具有法定職務權限之公務員，連續對於非主
管或監督之事務，明知違背法令，利用職權機會圖其他私人不法
利益，因而獲得利益罪刑（依刑法第五十九條減輕其刑，處有期
徒刑二年八月，另宣告褫奪公權三年）。對於楊廣文僅承認有上
揭部分自白之事，而矢口否認犯罪，所為伊原承辦林務，嗣因自
家農田整地，需用土方，堂兄鄉長願意無償提供，始指示伊承辦
核發土方相關事務，實不知鄉公所無權辦理，亦未獲取不法利益
云云之辯解，如何係飾卸之詞，不足採信，亦據卷內訴訟資料詳
加指駁、說明。並指出所謂自家農田整地需土一節，關於何人申
請，三異其詞，殊難信實；核准填土函之土方數合計為「三七九
００五」立方米，棄完證明合計為「一四八九六五」立方米，依
罪疑唯輕原則，從最有利之低價七十元及較少之「三七九００五
」立方米，計算圖利之不法利益額度；登載不實內容公文書部分
，係由楊世傑居中，使楊廣文和楊世傑、王湘茹、陳清茂間具有
犯意聯絡、行為分擔。所為之事實認定及得心證理由，俱有各項
證據資料在案可稽，自形式上觀察，並未違背客觀存在之經驗法
則或論理法則，且非僅憑書證而作審酌，而係綜合各種直接、間
接、供述與非供述證據予以判斷，事實堪謂已臻明確。楊廣文上
訴意旨置原判決已明白論斷之事項於不顧，就屬原審採證認事職
權之適法行使，任憑己意指摘為違法，且猶執陳詞，仍為單純之
事實爭議，不能認為適法之第三審上訴理由。依上說明，應認其
上訴為違背法律上之程式，予以駁回。(二)、犯罪之情狀顯可憫恕
，認科以最低度刑仍嫌過重者，得酌量減輕其刑，刑法第五十九
條定有明文（修正前雖無「認科以最低刑度仍嫌過重者」等文，
乃法理所當然），屬實體法賦予法院得自由裁量之職權，此項職
權之行使，倘在客觀上無顯然之違法、失當或濫權情形存在，自
難遽指為違法，而資為適法之第三審上訴理由。原判決於理由三
末段，既敘明念及楊廣文擔任公職，一時失慮，聽從長官指示致
犯本件之罪，審酌其犯案之動機、原因及當時環境，在客觀上足
以引起一般人之同情，認犯情尚堪憫恕，若處最低之法定刑猶嫌
過重，爰依刑法第五十九條規定減輕其刑。難認有檢察官上訴意
旨所稱顯然濫權、失當情形存在。又原判決理由貳－(四)內，所載
圖利金額，明顯漏列阿拉伯數字之末位「０」，依司法院釋字第
四十三號解釋意旨，屬得以裁定更正之事項；其他「共犯」之記
載，無非行文尚欠嚴謹之細節上瑕疵，於判決之本旨不生任何影
響，均難憑為合法之第三審上訴理由。依上說明，應認檢察官之
上訴，亦不合法律上之程式，予以駁回。
據上論結，應依刑事訴訟法第三百九十五條前段，判決如主文。
中    華    民    國  九十九  年   十二   月   十六   日
                      最高法院刑事第九庭
                          審判長法官  花  滿  堂  
                                法官  黃  正  興  
                                法官  洪  昌  宏  
                                法官  王  聰  明  
                                法官  陳  東  誥  
本件正本證明與原本無異
                                      書  記  官  
中    華    民    國  九十九  年   十二   月   二十   日
                                                      K

司法院資訊處製作；財團法人民間司法改革基金會備份。
